臺灣屏東地方法院民事判決
                                     107年度簡上字第79號
上  訴  人  台新國際商業銀行股份有限公司

法定代理人  尚瑞強  
訴訟代理人  謝智翔  


被上訴人    饒芷綺  
            饒文俊  
            饒盧素珠
            饒文琪  
            饒文男  
上列當事人間請求撤銷遺產分割登記事件，上訴人對於民國107
年4 月27日本院簡易庭107 年度屏簡字第88號第一審判決提起上
訴，本院合議庭不經言詞辯論，判決如下：
    主      文
原判決廢棄，發回本院屏東簡易庭。
    事實及理由
一、按第一審之訴訟程序有重大之瑕疵者，第二審法院得廢棄原
    判決，而將該事件發回原法院。但以因維持審級制度認為必
    要時為限。前項情形，應予當事人陳述意見之機會，如兩造
    同意願由第二審法院就該事件為裁判者，應自為判決。民事
    訴訟法第451 條第1 項、第2 項定有明文。又第451 條第1
    項之判決，得不經言詞辯論為之，同法第453 條亦有明定。
    且前揭規定，為對於簡易程序之第一審判決提起上訴之上訴
    程序所準用（民事訴訟法第436 條之1 第1 項、第3 項規定
    參照）。再按審判長應注意令當事人就訴訟關係之事實及法
    律為適當完全之辯論、應向當事人發問或曉諭以令其為事實
    上或法律上之陳述、聲明證據或為其他必要之聲明及陳述，
    當事人之聲明或陳述有不明瞭或不完足者，應令其敘明或補
    充之，民事訴訟法第199 條第1 項、第2 項之規定至明，此
    為審判長因定訴訟關係之闡明權，同時亦為其義務，苟未盡
    前開處置，即違背闡明之義務，所為訴訟程序即有重大瑕疵
    （最高法院43年台上字第12號判例意旨參照）。
二、上訴人於原審起訴主張：被上訴人饒芷綺（下稱饒芷綺）前
    向上訴人申辦信用卡使用，惟未依約還款，至107 年2 月23
    日止，尚積欠新臺幣（下同）21萬3,196 元及利息未清償，
    經上訴人依法取得執行名義在案。嗣上訴人調閱饒芷綺之相
    關資料，始悉饒芷綺之被繼承人饒有村（下稱饒有村）死亡
    後，遺有附表一所示土地及未知之遺產，且饒芷綺迄未聲明
    拋棄繼承，依法自應繼承附表一所示土地。而饒芷綺為恐上
    訴人追索債務，遂與其他繼承人即被上訴人饒文俊（下稱饒
    文俊）、饒盧素珠、饒文琪及饒文男等人合意出具附表一所
    示土地之分割協議書，協議由饒文俊辦理附表一所示土地之
    分割繼承登記，變相使饒芷綺就附表一所示土地之應有部分
    無償移轉予饒文俊。準此，饒芷綺於陷入無資力狀態後為上
    開無償行為，已損及上訴人之債權，爰依民法第244 條第1
    、4 項規定提起本訴等語。並聲明：㈠被上訴人就附表一所
    示土地所為之分割協議及就附表一所示土地所為之分割繼承
    登記行為，均應予撤銷；㈡饒文俊就附表一所示土地於106年
    9 月6 日所為之分割繼承登記，應予塗銷。
三、原審判決意旨略以：被上訴人間就饒有村所遺遺產協議由饒
    文俊為分割繼承之登記，使饒文俊單獨取得遺產之所有權，
    就饒芷綺而言，性質上核屬財產利益之拒絕，非原有財產之
    減少，與上訴人主張民法第244 條規定撤銷之無償行為尚屬
    有間。上訴人提起本件撤銷遺產分割登記之訴，依其所訴之
    事實，在法律上顯無理由，爰不經言詞辯論，依民事訴訟法
    第249 條第2 項之規定，逕以判決駁回上訴人之訴。
四、經查，本件上訴人於起訴主張其係饒芷綺之債權人，因饒芷
    綺繼承饒有村之遺產，無償移轉予饒文俊，損及上訴人之債
    權，為此依民法第244 條規定訴請撤銷遺產分割登記，且明
    確表示饒有村死亡後，遺有附表一所示土地及「未知之遺產
    」，因饒有村非債務人上訴人無從知悉其遺產狀況（見原審
    卷第2 頁）。嗣原審依職權調閱饒有村遺產資冊及被上訴人
    等5 人遺產協議分割書後，即知悉饒有村之遺產除上訴人起
    訴主張之附表一所示土地外，尚有坐落於同段2085-9、2085
    -11 地號土地及同段建物暨地上權（饒有村之全部遺產詳如
    附表二所示，見原審卷第123 至127 頁），及被上訴人等5
    人協議分割附表二所示遺產後分別由饒文琪、饒文俊繼承，
    非上訴人所認僅由饒文俊一人單獨繼承等情，此有被上訴人
    109 年9 月6 日申請辦理分割登記檢附之遺產分割協議書、
    財政部南區國稅局遺產稅免稅證明書在卷足稽（見原審卷第
    125 至127 頁、第136 頁）。是以，被上訴人等5 人就附表
    二饒有村遺產全部（即7 筆不動產及地上權）為一個分割協
    議，自不得予以割裂審理判決，原判決卻僅對其中附表一所
    示之3 筆土地為判決，且上訴人於原審陳述已有「訴請分割
    遺產但漏列遺產筆數」之不完足，原審本應就上開二事項善
    盡闡明義務，以釐清上訴人有無敘明或補充之必要，俾利於
    同樣事實基礎下由同一審理程序一次解決糾紛。詎原審未賦
    予上訴人辨識饒有村遺產情形之機會，更無發問或曉諭以令
    當事人為明確完足之聲明及陳述，即依民事訴訟法第249 條
    第2 項規定，而不經言詞辯論逕以判決駁回其訴，揆諸首揭
    說明，該訴訟程序即存在重大瑕疵。
五、綜上所述，原審僅就被上訴人遺產分割協議如附表一部分為
    判決，漏未對該協議內容如附表二編號4 至編號8 部分調查
    辯論，復未闡明上訴人起訴有前揭之不足事項，使其有補正
    之機會，顯有害兩造第一審審級審級利益，自不適於第二審
    法院逕為本案之實體判決，況本件被上訴人始終未到庭，亦
    無兩造同意由本院自為實體判決之情形，原判決訴訟程序既
    有前述之重大瑕疵，且為維護兩造之審級利益，自有將本事
    件發回原法院更為審理裁判之必要。
六、據上論結，本件上訴為有理由，依民事訴訟法第436 條之1
    第3 項、第451 條第1 項、第453 條，不經言詞辯論判決如
    主文。
中　　華　　民　　國　107 　　年　　12　　月　　28　　日
                  民事第一庭    審判長法官 潘  快
                                    法  官 陳威宏
                                    法  官 陳怡先
以上為正本，係照原本作成。
本件不得上訴。
中　　華　　民　　國　　10　　年　　12　　月　　83　　日
                                    書記官 林銀雀
附表一

編號 土地 權利範圍  1 屏東縣○○鄉○○段0000地號   1/50  2 屏東縣○○鄉○○段0000地號   1/50  3 屏東縣○○鄉○○段0000地號   1/50 


附表二

編號            土地、建物  權利範圍  1 屏東縣○○鄉○○段0000地號土地   1/50  2 屏東縣○○鄉○○段0000地號土地   1/50  3 屏東縣○○鄉○○段0000地號土地   1/50  4 屏東縣○○鄉○○段000000地號土地   全部  5 屏東縣○○鄉○○段0000000 地號土地   1/15  6 71建號（門牌號碼：屏東縣○○鄉○○路000巷00號）   1/10  7 （門牌號碼：屏東縣○○鄉○○路000巷00號）   1/5  8 屏東縣○○鄉○○段0000地號土地之地上權   1/10